臺灣雲林地方法院刑事判決
110年度金訴字第98號
公  訴  人  臺灣雲林地方檢察署檢察官 
被      告  林承璋




指定辯護人  本院公設辯護人許俊雄  
上列被告因違反洗錢防制法案件，經檢察官提起公訴（110年度
偵緝字第129號、第130號、第131號），被告於審理程序就被訴
事實為有罪之陳述，經本院合議庭裁定由受命法官獨任行簡式審
判程序，判決如下：
    主  文
林承璋幫助犯洗錢防制法第十四條第一項之洗錢罪，處有期徒刑
肆月，併科罰金新臺幣貳萬元，罰金如易服勞役，以新臺幣壹仟
元折算壹日。
    事  實
一、林承璋明知金融機構帳戶係供個人使用之重要理財及交易工
    具，關係個人財產及信用之表徵，且可預見將金融機構之帳
    戶任意提供他人使用，常與財產犯罪密切相關，被他人作為
    人頭帳戶實行詐欺犯罪使用，提領被害人遭犯罪集團財產犯
    罪而匯入帳戶之款項，以製造金流斷點，致無從追查財產犯
    罪所得之去向，藉此躲避偵查機關追查，隱匿財產犯罪所得
    去向而洗錢，竟仍基於縱其提供金融帳戶資料被作為詐欺取
    財收受、提領不法所得之用，使不法所得之所在、去向遭到
    隱匿，亦不違背其本意之幫助詐欺取財、幫助洗錢之不確定
    故意，於民國109年5月間，與真實姓名年籍不詳綽號「蔡文
    雄」之人約定出借金融帳戶1個1星期可獲新臺幣（下同）5,
    000元，將其申辦之臺灣新光商業銀行帳號000-00000000000
    00號帳戶（下稱新光銀行帳戶），以及借用陳彥瑋（所涉詐
    欺犯行，由臺灣新北地方檢察署檢察官不起訴處分）所有之
    中國信託商業銀行帳號000-000000000000號帳戶（下稱中國
    信託帳戶）提供給「蔡文雄」，林承璋先於新北市某處，將
    新光銀行帳戶存摺、金融卡及密碼交給「蔡文雄」，又叫「
    蔡文雄」去新北市某美聯社旁向陳彥瑋拿取中國信託帳戶之
    存摺、金融卡及密碼。嗣綽號「蔡文雄」或其所屬詐欺集團
    成員即共同意圖為自己不法之所有，基於詐欺取財、洗錢之
    犯意聯絡，以附表所示詐騙方式，於如附表編號1至4所列時
    間，以如附表各該編號所示之方式詐騙林汶凌、黃伯煒、陳
    文冠、柯君宏，致其等陷於錯誤，各於附表各編號所示匯款
    時間，分別匯款如附表各編號所示金額至附表所示帳戶後，
    旋遭提領一空。林承璋以此方式幫助詐欺集團實施詐欺取財
    及掩飾、隱匿詐欺犯罪所得之去向，使被害人及警方無從追
    查詐欺集團成員。嗣因林汶凌、黃伯煒、陳文冠、柯君宏驚
    覺受騙，報警處理，始悉上情。
二、案經林汶凌訴由新竹縣政府警察局竹東分局，陳文冠、柯君
    宏訴由新北市政府警察局海山分局報告臺灣雲林地方檢察署
    ，以及黃伯煒訴由新北市政府警察局樹林分局報告臺灣新北
    地方檢察署陳請臺灣高等檢察署檢察長核轉臺灣雲林地方檢
    察署檢察官偵查起訴。
    理  由
一、程序方面：
    本案被告林承璋所犯之罪，非死刑、無期徒刑、最輕本刑為
    3年以上有期徒刑之罪，或高等法院管轄第一審之案件，被
    告於審理程序中，就前揭被訴事實為有罪之陳述，經告以簡
    式審判程序之旨，並聽取被告、辯護人與公訴人之意見後，
    本院爰依刑事訴訟法第273條之1第1項規定，裁定本案行簡
    式審判程序。
二、證據名稱：
  ㈠證人陳彥瑋警詢、檢察事務官另案詢問、本院審理時之證述
    （警4290號卷第3至7、8至9頁，本院卷第95至97、349至363
    、379頁）。
  ㈡證人即告訴人林汶凌警詢之證述（警4040號卷第2至4頁）。
  ㈢證人即告訴人陳文冠警詢之證述（警4290號卷第22至24頁）
    。
  ㈣證人即告訴人柯君宏警詢之證述（警4290號卷第25至26頁）
    。
  ㈤證人即告訴人黃伯煒警詢之證述（偵31079號卷第77至78頁）
    。
  ㈥告訴人林汶凌部分：
  ⒈內政部警政署反詐騙諮詢專線紀錄表、受理詐騙帳戶通報警示
    簡便格式表、金融機構聯防機制通報表各1份（警4040號卷第5
    至6、10、13頁）。
  ⒉告訴人林汶凌提出之台新銀行自動櫃員機交易明細表影本2張
    （警4040號卷第15頁）。
  ⒊告訴人林汶凌與詐欺集團之LINE對話截圖1份（警4040號卷第
    16至33頁）。
  ㈦告訴人黃伯煒部分：
  ⒈內政部警政署反詐騙諮詢專線紀錄表、雲林縣警察局虎尾分
    局埒內派出所受理詐騙帳戶通報警示簡便格式表、金融機構
    聯防機制通報單、受理刑事案件報案三聯單、受理各類案件
    紀錄表各1份（偵31079號卷第79、81、84、86、87頁）。
  ⒉告訴人黃伯煒提出之轉帳單截圖、LINE對話截圖各1份（偵31
    079號卷第89、92至96頁）。
　㈧告訴人陳文冠部分：
  ⒈內政部警政署反詐騙諮詢專線紀錄表、受理詐騙帳戶通報警示
    簡便格式表、金融機構聯防機制通報單、新北市政府警察局新
    莊分局光華派出所受理各類案件紀錄表、受理刑事案件報案
    三聯單各1份（警4290號卷第28、30、34、91至92頁）。
  ⒉告訴人陳文冠提出之轉帳單截圖1份（警4290號卷第97頁）。
  ㈨告訴人柯君宏部分：
  ⒈內政部警政署反詐騙諮詢專線紀錄表、受理詐騙帳戶通報警示
    簡便格式表、新北市政府警察局中和分局中和派出所受理各
    類案件紀錄表、金融機構聯防機制通報單各1份（警4290號卷
    第29、32、36、93頁）。
  ⒉告訴人柯君宏提出之台新銀行自動櫃員機交易明細1紙（警42
    90號卷第99-1頁）。
  ㈩臺灣新光商業銀行股份有限公司集中作業部109年7月7日新光
    銀集作字第1090102921號函暨所附被告林承璋新光銀行帳戶
    基本資料、存款帳戶存提交易明細查詢明細表各1份（偵310
    79號卷第24至26頁）。
  臺灣新光商業銀行股份有限公司集中作業部109年12月10日新
    光銀集作字第1096008595號函暨所附被告林承璋新光銀行帳
    戶基本資料、交易明細表各1份（偵8085號卷第24至26頁）
    。
  陳彥瑋申辦之中國信託帳戶基本資料、歷史交易明細各1份（警
    4290號卷第44至61頁）。
  通聯調閱查詢資料：
  ⒈陳彥瑋之通聯調閱查詢單1份（警4290號卷第65、72至84頁）
  ⒉林承璋之通聯調閱查詢單1份（警4290號卷第66、72、85至90
    頁）
  合作金庫商業銀行110年11月19日合金總集字第1109701771號
    函暨所附柯君宏帳戶開戶基本資料1份（本院卷第41至43頁
    ）。
  被告林承璋偵訊、檢察事務官詢問、本院準備、審理、簡式
    審判程序之自白（偵緝字第129號卷第37至39頁，本院卷第7
    5至91、99至101、351至376、423至427、429至441頁）。
三、經查：
  ㈠刑法上故意，分直接故意（確定故意）與間接故意（不確定
    故意），行為人對於構成犯罪之事實，明知並有意使其發生
    者，為直接故意；行為人對於構成犯罪之事實，預見其發生
    而其發生並不違背其本意者，為間接故意。幫助犯之成立，
    以行為人主觀上認知被幫助者正欲從事犯罪或係正在從事犯
    罪，且該犯罪有既遂可能，而其行為足以幫助他人實現構成
    要件者，即具有幫助故意，並不以行為人確知被幫助者係犯
    何罪名為必要。
  ㈡在金融機構開設帳戶，所請領之金融卡，係針對個人身份社
    會信用而予以資金流通，具有強烈之屬人性，而金融帳戶為
    個人理財工具，且金融卡亦事關個人財產權益保障，其專有
    性甚高，除非本人或與本人具密切親誼關係者，難認有何正
    當理由可交付予他人，稍具通常社會歷練與經驗法則之一般
    人，均應有妥為保管該等物品、防止被他人冒用之認知，縱
    偶因特殊情況須將該等物品交付予他人，亦必深入瞭解該他
    人之可靠性與用途，再行提供使用，且該等專有物品，如落
    入不明人士手中，極易被利用為與財產有關犯罪工具，此係
    一般人日常生活經驗與通常之事理。又現今臺灣社會，一般
    人向金融機構申請開設帳戶，只要持國民身分證及健保卡等
    證件即可，並無特殊限制及困難，即便信用不佳者也可以很
    簡便手續地申辦自己的戶頭，故並無向他人買受或租用金融
    帳戶之必要。兼以近來利用人頭帳戶以行詐騙之事屢見不鮮
    ，詐欺集團以各種事由詐騙被害人匯款或至自動櫃員機操作
    後，隨即將之提領一空之詐騙手法層出不窮，也經政府多方
    宣導，並經媒體反覆傳播，是依一般人通常之知識及經驗，
    均知悉或預見若有人不以自己名義申請開戶，卻向不特定人
    蒐集帳戶供己使用，其目的極可能欲利用該帳戶供作非法詐
    財。
  ㈢本案被告將自己的新光銀行帳戶、證人陳彥瑋的中國信託銀
    行帳戶資料提供給綽號「蔡文雄」之人時，為年近20歲之成
    年人，國中肄業之教育程度，並有工作經驗（本院卷第439
    頁），凡此足認被告確為具有相當智識能力之人，對於上開
    交易常情及社會狀況應已有瞭解。被告與真實身分不詳、綽
    號「蔡文雄」之人相約出借帳戶來賺取報酬，被告於本院審
    理自承：陳彥瑋的中國信託銀行帳戶是綽號「蔡文雄」跟他
    拿的，「蔡文雄」會跟他拿的原因是我向陳彥瑋借帳戶，我
    請「蔡文雄」去拿，我自己的帳戶會交給「蔡文雄」的原因
    是因為「蔡文雄」答應借一個星期給我5,000元，我會跟陳
    彥瑋借帳戶，叫「蔡文雄」去跟陳彥瑋拿的原因也是為了要
    一個星期換取5,000元，「蔡文雄」跟我借1個帳戶的代價是
    5,000元，我用了2個帳戶，1個是我自己的，1個是陳彥瑋的
    ，來獲得「蔡文雄」答應要給我1個星期等於是1萬元，但我
    並沒有拿到錢等語（本院卷第363、425頁），被告只要配合
    提供自己及自己借到的金融帳戶資料給對方，就可輕鬆領取
    萬元報酬，根本無需實際工作，獲利卻如此豐厚，以現今社
    會工作競爭激烈，竟有不需付出勞務，只需提供帳戶資料即
    可獲取高額報酬的事情，顯然與常情有違，被告既有社會工
    作經驗，為具有相當智識能力之人，應該已經知道這很可能
    是詐欺集團要從事詐騙的伎倆。被告為了賺取顯不合理的高
    額報酬，竟仍選擇將上開二帳戶如此具有高度專屬性之金融
    帳戶資料（含存摺、金融卡及密碼），恣意提供給欠缺相當
    信任基礎的人使用，足認被告對於自己利益之考量遠高於他
    人財產法益是否因此受害，而容任其金融帳戶可能淪為不詳
    詐騙集團犯罪工具，縱然有人因此受騙而匯入款項至其所提
    供之金融帳戶中並輾轉遭詐騙集團成員轉帳或提領，使被害
    人及警方追查無門等結果，亦不違背其本意，被告自具有幫
    助詐欺取財、幫助洗錢之不確定故意。
四、論罪科刑：
  ㈠按刑法上之幫助犯，係對於犯罪與正犯有共同之認識，而以
    幫助之意思，對於正犯資以助力，未參與實施犯罪構成要件
    之行為者而言（最高法院88年度台上字第1270號判決意旨參
    照）。核被告上開所為，係犯刑法第30條、第339條第1項之
    幫助詐欺取財罪及刑法第30條、洗錢防制法第14條第1項之
    幫助洗錢罪。
  ㈡被告出於同一犯意，將自己的新光銀行帳戶、證人陳彥瑋的
    中國信託銀行帳戶提供給「蔡文雄」，先交付新光銀行帳戶
    金融卡等，又叫「蔡文雄」去向證人陳彥瑋拿取中國信託帳
    戶之存摺、金融卡、密碼，其數行為於密切接近之時、地實
    行，各行為之獨立性極為薄弱，依一般社會健全觀念，在時
    間差距上，難以強行分開，在刑法評價上，以視為數個舉動
    之接續實行，合為包括之一行為予以評價，較為合理者，屬
    接續犯。被告以一提供帳戶資料行為，同時觸犯上開二罪名
    ，也同時使附表共4位被害人遭詐騙財物，為想像競合犯，
    應從一重之幫助洗錢罪處斷。
  ㈢被告所犯幫助詐欺取財罪、幫助洗錢罪，雖有不該，但參與
    情節尚輕，也沒有因此獲利，均依刑法第30條第2項規定，
    按正犯之刑減輕。被告所犯幫助洗錢罪，於偵查及審理中均
    自白，再依洗錢防制法第16條第2項規定，遞減其刑。
  ㈣爰審酌近來詐欺集團猖獗，其組織的分層分工越趨複雜多元
    ，當然也增加了檢警偵辦的難度，但依司法實務所見，其中
    最重要的取款環節，始終難以脫離「人頭帳戶」的使用，也
    就是說，只要每一個人都儘可能避免將自己的帳戶資料交給
    他人使用，就能夠有效減少詐欺集團取得詐騙款項（即犯罪
    成果）的機會，當詐欺集團無法順利取得詐騙款項，自然也
    就減少去行騙的誘因。本案被告貪圖提供帳戶資料以換取報
    酬的利益，此提供自己的新光銀行帳戶、證人陳彥瑋的中國
    信託帳戶的幫助行為使詐欺集團可以順利遂行詐騙並取得款
    項，附表共4位被害人因此蒙受金錢損失，合計超過21萬元
    ，所為助長詐欺歪風，應予非難；被告先前有違反毒品危害
    防制條例案件之前科，素行不佳，也未賠償被害人損失（被
    告與告訴人黃伯煒調解成立，但未付款，與其他告訴人未調
    解成立），及被害人之意見，有本院110年度司刑移調字第2
    50號調解筆錄、本院公務電話紀錄在卷可參（本院卷第45、
    47至48、107、111至112、119頁），惟考量被告犯後坦承犯
    行，其並非直接參與詐欺取財犯行，亦未因其提供上開帳戶
    資料而有任何實際獲利，兼衡被告自述為國中肄業，未婚，
    女友懷孕，另案被羈押前做工、泥作，月收入約5萬元，與
    父母、女友同住，祖父高齡失智，母親近期需要開刀，被告
    罹有心律不整及憂鬱症等一切情狀，量處如主文所示之刑，
    並就罰金諭知易服勞役之折算標準，以資懲儆。本案既無證
    據證明被告有因其提供上開帳戶資料而獲得任何利益，自無
    犯罪所得沒收之問題。
據上論斷，應依刑事訴訟法第273條之1第1項、第299條第1項前
段，判決如主文。
本案經檢察官姜智仁提起公訴，檢察官顏鸝靚、黃煥軒到庭執行
職務。
中　　華　　民　　國　　111 　年　　12　　月　　14　　日
                  刑事第五庭  法  官  張恂嘉
以上正本證明與原本無異。
如不服本判決應於收受判決後 20 日內向本院提出上訴書狀，並
應敘述具體理由；其未敘述上訴理由者，應於上訴期間屆滿後
20 日內向本院補提理由書（均須按他造當事人之人數附繕本）
。「切勿逕送上級法院」。
　  　　　　　　　　　　　   書記官　張宏清
中　　華　　民　　國　　111 　年　　12　　月　　15　　日
附錄本判決論罪科刑法條全文：
中華民國刑法第30條
幫助他人實行犯罪行為者，為幫助犯。雖他人不知幫助之情者，
亦同。
幫助犯之處罰，得按正犯之刑減輕之。
中華民國刑法第339條
意圖為自己或第三人不法之所有，以詐術使人將本人或第三人之
物交付者，處五年以下有期徒刑、拘役或科或併科五十萬元以下
罰金。
以前項方法得財產上不法之利益或使第三人得之者，亦同。
前二項之未遂犯罰之。
洗錢防制法第14條
有第二條各款所列洗錢行為者，處七年以下有期徒刑，併科新臺
幣五百萬元以下罰金。
前項之未遂犯罰之。
前二項情形，不得科以超過其特定犯罪所定最重本刑之刑。
附表：
編號 被害人 詐騙方式 匯款時間 匯款金額（單位:新臺幣） 匯款之金融機構帳戶 1 林汶凌 （提告） 不詳詐騙集團成員於109年4月間，向林汶凌佯稱可代為操作投資以獲利云云，使林汶凌陷於錯誤，於右欄所示時間，匯款如右欄所示金額至右欄所示帳戶。 109年5月6日13時35分許、38分許 3萬元、1萬元 上開新光銀行帳戶 2 黃伯煒 （提告） 不詳詐騙集團成員於109年4月間，向黃伯煒佯稱可加入平台投資以獲利云云，使黃伯煒陷於錯誤，於右欄所示時間，匯款如右欄所示金額至右欄所示帳戶。 109年5月6日13時43分許 9萬5000元 上開新光銀行帳戶 3 陳文冠 （提告） 不詳詐騙集團成員於109年5月23日15時14分許起，以電話聯繫陳文冠，佯稱因工作人員疏失，誤設分期約定轉帳，須依指示匯款云云，使陳文冠陷於錯誤，於右欄所示時間，匯款如右欄所示金額至右欄所示帳戶。 109年5月23日15時49分許 4萬6025元 上開中國信託帳戶 4 柯君宏 （提告） 不詳詐騙集團成員於109年5月23日14時45分許起，以電話聯繫柯君宏，佯稱因網路商家工作人員疏失，誤設商家會員，將自銀行帳戶扣款，須依指示操作自動櫃員機云云，使柯君宏陷於錯誤，於右欄所示時間，匯款如右欄所示金額至右欄所示帳戶。 109年5月23日15時14分許 2萬9985元 上開中國信託帳戶